臺灣臺南地方法院刑事裁定　　　　　　 100年度聲判字第12號
聲　請　人
即　告訴人　王樟銘
訴訟代理人　向文英律師
被　　　告　邱明宗
上列聲請人即告訴人因告訴被告誣告案件，不服中華民國100年3
月29日臺灣高等法院臺南分院檢察署檢察長 100年度上聲議字第
357 號駁回再議處分（原不起訴處分案號：臺灣臺南地方法院檢
察署100年度偵字第2104號），聲請交付審判，本院裁定如下：
    主  文
本件交付審判。
    理  由
一、按告訴人不服上級法院檢察署檢察長或檢察總長認再議為無
    理由而駁回之處分者，得於接受處分書後十日內委任律師提
    出理由狀，向該管第一審法院聲請交付審判；法院認為交付
    審判之聲請有理由者，應為交付審判之裁定，刑事訴訟法第
    258條之1、第258條之3第 2項後段分別定有明文。查聲請人
    即告訴人（以下簡稱聲請人）王樟銘以被告邱明宗涉犯誣告
    案件，向臺灣臺南地方法院檢察署提出告訴，經該署檢察官
    以 100年度偵字第2104號為不起訴處分後，聲請人不服聲請
    再議，經臺灣高等法院臺南分院檢察署於民國100年3月29日
    以100年度上聲議字第357號處分書認聲請人再議無理由而駁
    回再議，聲請人於100年4月1日收受該處分書後，於同年4月
    11日委任律師提出理由狀向本院聲請交付審判等情，業經本
    院依職權調取臺灣臺南地方法院檢察署 100年度偵字第2104
    號誣告案件全卷、臺灣高等法院臺南分院檢察署 100年度上
    聲議字第 357號卷查閱無訛，並有交付審判聲請狀上所蓋用
    之本院收狀戳章及律師委任狀各一份附卷可憑，是本件聲請
    ，程序上並無不合，先予敘明。
二、聲請交付審判意旨略以：
  (一)按刑法第304條第l項之妨害自由罪，係以強暴脅迫使人行無
    義務之事，或妨害人行使權利為其成立要件，故須行為人出
    於強暴脅迫之方法始足當之。再者，被告係向臺南市政府警
    察局第三分局顯宮派出所以聲請人『故意架設鐵門將道路封
    住，妨害其自由』，並『導致其魚塭內所養殖之虱目魚因溫
    差及水質質變而死亡』提出妨害自由及毀損之告訴。則被告
    是否涉誣告之嫌，當非僅因聲請人確曾將道路封住，即可不
    論被告其餘指述與事實不符部分，均無構成誣告之可能。換
    言之，被告所指訴內容中，其中一部分雖與事實相符，然被
    告其餘指述不實部份，仍應論以誣告之責才是。
  (二)本件聲請人於臺灣臺南地方法院檢察署99年度偵字第 12529
    號妨害自由乙案偵查中，即陳述：「我會蓋鐵門是因為有人
    會進去堤防倒垃圾，而且常遭小偷，所以才圍起來，路的盡
    頭就是我的魚塭和房子」、「邱明宗沒有魚苗，當時他們自
    己說要坐筏子經過，平常也沒有在經過我的地，我沒有妨害
    自由」等語，核與被告邱明宗之弟即證人邱德旺於警詢時證
    述：「…我知道要進入王樟銘的魚塭土地是王樟銘的父母花
    錢叫人開墾的，…我們沒有從那條路進入，我的父親原本在
    魚塭對面有做一個小碼頭，所以平時我們都划塑膠筏從對面
    小碼頭出入」等語相符。再徵之被告於上開案件偵查中亦自
    承：「平常都很少經過王樟銘的地，都坐筏子過去」等語，
    足見聲請人所指被告均係坐竹筏進去魚塭而未經聲請人土地
    乙事屬實。則被告指述聲請人封閉道路，始致其無法經聲請
    人封閉之道路進入堤防，導致養殖之虱目魚苗（約5至6吋）
    因溫差及水質質變而全數（約20萬尾）死亡，損失約新臺幣
    （下同）100 萬元，即屬虛偽杜撰。又98年8月8日莫拉克颱
    風過後，因通往聲請人搭設鐵門之海南段561、561-1號國有
    土地之堤坊道路遭沖毀崩落，根本無法通行，聲請人遂向臺
    南市○○○○道課請求修復道路，經下水道課於98年 8月15
    日下午派人開始修復道路，於98年 8月16日才修復完成，此
    向臺南市○○○○道課函查即明。是於修復之前，被告根本
    不可能可駕駛車輛經上開道路，並要求聲請人開啟鐵門讓其
    所駕駛車輛通過。由此益見被告於警詢中指述情節，確屬子
    虛。
  (三)再者，被告所稱漁塭位於海南段 560地號，且持分108分之5
    ，然實際海南段559、560地號面積廣約27公頃，為二十餘人
    共同持有，並且在自有持分權利範圍自我管理維護，被告所
    稱持有560地號108分之5，然實際管理權力範圍約為108分之
    15 ，管理坐落位置於560地號北側，亦為此次曾文溪排水起
    點至海尾橋排水匯流口整治工程用地徵收時，被告所主張地
    上物之權利範圍，然被告卻於庭上稱與海南段561、561-1地
    號國有土地相鄰，且可通往被告漁塭，於情理不符。蓋被告
    最近道路與聲請人道路距離相差約十倍，被告豈有捨近求遠
    ，且要通過聲請人之私有和相鄰王新練等之持有權力範圍私
    有土地，而捨近求遠，捨易求難之理（見告訴人聲請再議書
    狀附呈圖說），益徵被告指訴聲請人妨害自由、毀損，應有
    誣告之嫌。
  (四)又查，被告於98年12月28日在臺南市警察局第三分局指述已
    稱：「（問：於警詢筆錄指控的虱目魚魚苗如何而來？）是
    莫拉克颱風『八八水災』時從外面流進來的，但我飼養的吳
    郭魚跑出去了，…」，是風災後並無被告養殖之魚苗存在。
    核以證人即被告之弟邱德旺於警詢之證述：「邱明宗沒有在
    該土地『係指臺南市○○區○○段559、560號』從事魚塭養
    殖，是八八風災後因為有些魚跑到原本沒有耕作的魚塭地後
    才開始養殖…」。再證諸臺南市安南區區公所99年1月8日南
    安經字第0990000268號函附之登記證、申報書等資料，亦證
    明被告邱明宗並無臺南市陸上魚塭養殖漁等登記證。從而被
    告應無於八八風災前養殖魚塭之事實，此亦為臺灣臺南地方
    法院檢察署99年度偵字第 12529號不起訴處分書所確認。即
    或如被告指述時所稱，莫拉克颱風（八八水災）時有從外流
    入虱目魚苗，然如何確認確有20萬尾？又如何確認係因聲請
    人封路而全數死亡？而20萬尾約5至6吋之虱目魚苗死亡，被
    告竟未能有照片或證明文件供參，亦難置信。且既是風災流
    入，必是大小參差，豈可能大小一致之理，是被告指述情節
    與常理不符，亦足證被告所言不實。又被告即使所言屬實，
    然所稱魚苗既是風災流入，即非被告所有，被告竟指述聲請
    人致其損失20萬尾虱目魚苗，即係虛偽不實之陳述，豈無誣
    告之情？惟駁回再議之處分，徒就上開不利於被告之供述及
    證據不顧，竟以聲請人無法提出證據證明被告指述有20萬尾
    虱目魚苗死亡之事實係虛偽，即為被告誣告不起訴之處分，
    即難今人甘服，且顯然與證據相悖。
  (五)末查，被告雖指稱聲請人封路之行為致其魚苗「全部死亡」
    ，然八八風災過後，被告曾向聲請人商借發電機、噴料筒，
    而遭聲請人拒絕，被告復於同年 8月底向案外人黃全柱購買
    飼料筒，並自備發電機，以便養殖八八風災過後流入其魚塭
    之魚類，並持續捕撈出售，直至98年10月間才將發電機、噴
    料桶變賣。則被告既係於八八風災後方開始養殖魚苗，其指
    稱聲請人妨害其使用道路之自由導致其魚苗20萬尾全數死亡
    云云，確屬捏造之詞。
三、聲請人原告訴意旨略以：被告對聲請人心懷怨恨，遂於99年
    間捏造事實，謊稱20萬尾虱目魚苗死亡，意圖使聲請人受刑
    事處分而誣告聲請人涉犯妨害自由、毀損罪，是被告應涉有
    刑法第169條第1項之誣告罪嫌等語。
四、臺灣臺南地方法院檢察署檢察官 100年度偵字第2104號不起
    訴處分意旨略以：依同署99年度偵字第 12529號案件警卷所
    附照片，聲請人確實有在臺南市○○區○○里○○路○段482
    巷（地號：海南段561號、561-1號）國有土地上，架設鐵門
    將道路封住，而聲請人涉嫌竊佔國有土地部分，亦經同署檢
    察官簽分案件偵辦中；又被告所稱之魚塭係位於海南段 560
    地號土地上，該土地確實被告有持分108分之5，此有土地登
    記謄本在卷可佐，該土地上亦確實有魚塭存在。再由地籍圖
    謄本以觀，被告所持分之上開土地確實與聲請人搭設鐵門之
    海南段561號、561-1號國有土地相鄰，而該道路確實可通往
    被告之魚塭。雖被告魚塭所養殖之魚苗是否確因聲請人將道
    路搭設鐵門而導致死亡並無法證明，然聲請人確實有在國有
    土地上搭設鐵門將道路封住之事實，除有照片證明外，聲請
    人本身對此亦不否認，是被告主觀上認為告訴人之行為妨害
    其自由進出其魚塭及造成魚塭內魚苗死亡，顯非全然無因，
    自非憑空捏造，被告雖不能證明其所訴妨害自由及毀損之事
    實為真實，致聲請人不負刑責，然其缺乏誣告之故意，亦難
    成立誣告罪名。
五、臺灣高等法院臺南分院檢察署檢察長100年度上聲議字第357
    號處分意旨略以：
  (一)本件被告是否有誣告聲請人之犯行，應以被告所告訴之事實
    為認定之依據。本件依被告於原檢察署99年度他字第 630號
    （即本件被告告訴聲請人妨害自由案件）之99年7月6日偵查
    筆錄，係陳稱：「王樟銘把國有地堵起來可以嗎？我爭執的
    是我為何不能走國有地」等語，即被告係因聲請人將屬於國
    有財產局之土地圍堵起來，使被告無法通行該被圍堵之國有
    土地，而告訴聲請人涉有妨害自由之犯行。且聲請人確有被
    告所述圍堵之國有土地，使被告無法通行該處之情形，此已
    經原檢察官調查屬實，並於原處分記載明確。則被告告訴聲
    請人妨害其自由之事實，並非被告憑空杜撰，自難認係誣告
    。至於被告是否尚有另條道路可通行至被告之漁塭，並非被
    告告訴聲請人妨害自由之內容。聲請人以被告尚有其他道路
    可通行至其漁塭，再議指陳被告有誣告之犯行，尚難認為有
    理由。
  (二)本件被告指陳其虱目魚損失約20萬尾之事實，被告雖未提出
    證據以實其說。然聲請人亦無法提出證據證明此項事實係虛
    偽，自難以聲請人片面推測之詞，做為判斷被告所述其虱目
    魚損失約20萬尾之事係不實之依據。此部分既無法證明被告
    所述為不實，聲請人再議指陳被告應負誣告之責，亦難認為
    有理由。
六、本院之判斷：
  (一)按我國刑事訴訟法第258條之1「聲請法院交付審判制度」，
    係參考德國刑事訴訟法第172條第2項之規定及日本刑事訴訟
    法第 262條準起訴之規定，使告訴人於不服上級檢察署之駁
    回處分者，得向法院聲請交付審判。此制度設計目的係對於
    檢察官起訴裁量之制衡，除貫徹檢察機關內部檢察一體之原
    則所含有之內部監督機制外，亦宜有檢察機關以外之監督機
    制，由法院保有最終審查權而介入審查，以提供告訴人多一
    層救濟途徑，以促使檢察官對於不起訴處分為最慎重之篩選
    ，審慎運用其不起訴裁量權（刑事訴訟法第258條之1立法理
    由參照）。而檢察官依偵查所得之證據，足認被告有犯罪嫌
    疑者，應提起公訴，刑事訴訟法第251條第1項定有明文。所
    謂「足夠之犯罪嫌疑」，係指依偵查所得的事證，被告之犯
    行「很可能獲致有罪判決」而言，此一起訴與否的判斷標準
    ，與法院審理後為有罪裁判與否的證據證明力要求基準，並
    不完全相當，先予敘明。
  (二)查被告於偵查中，固坦承曾對聲請人提出妨害自由及毀損之
    告訴，然矢口否認有何誣告犯行，辯稱：八八水災之後，有
    其他魚塭之虱目魚流入伊魚塭內，伊曾找人目測，數量約20
    萬尾云云。
  (三)惟查：
    1.被告前於99年11月28日前往臺南市警察局第三分局（現已
      改制為臺南市政府警察局第三分局）顯宮派出所，對聲請
      人提出告訴，其告訴內容略謂：「（問：你今（28）日因
      何事至派出所接受警方製作詢問筆錄？）因為通往我所經
      營養殖魚塭的道路被人封住，而我的貨車無法過去魚塭載
      魚，以致我的魚死亡，使我受到嚴重損失，所以致派出所
      報案並製作筆錄」、「（問：你被毀損何物？毀棄損壞程
      度為何？價值多少？有無投保有關毀棄損壞相關之保險？
      ）我被毀棄損壞財物為：虱目魚魚苗（約5至6吋大左右）
      約20萬尾，毀棄損壞程度為（魚塭內虱目魚魚苗全部死亡
      ，被損破壞），共損失約新臺幣 100萬元左右之財物。無
      投保毀棄損壞相關之保險」、「（問：你被毀棄損壞魚塭
      內虱目魚魚苗是何人所為？為何原因？請詳述之？）是一
      名男子王樟銘所為，我與他沒有什麼過節及仇怨。於今年
      8月8日莫拉克颱風（八八水災）過後，因搶收虱目魚苗出
      售，要去我的魚塭時，我發現要進入塭內唯一出入之堤防
      道路塭口遭人用鐵門鎖住，致使我無法進入載魚，我即去
      找鎖住鐵門之男子王樟銘，叫他開門讓我過去載魚，而多
      次請求但是他都不肯，事發後延至發現時間、地點時發現
      我所經營養殖魚塭內之虱目魚苗，因溫差及水質變質之關
      係，致使養殖魚塭內的虱目魚苗全部死亡」、「這塊魚塭
      是屬於我與二位弟弟共同持有，管理者為財政部國有財產
      局，平時都是我在養殖及管理。地段、地號為臺南市○○
      區○○里○○路○段482巷（海南段560號）…」、「我要
      對王樟銘提出毀棄損壞及妨害自由之告訴」等語（見臺南
      市警察局第三分局南市警三刑偵字第 09843298070號卷〈
      下稱警卷〉第1至2頁）；而卷附臺南市警察局第三分局顯
      宮所民眾言詞告訴紀錄表亦載稱：「…本人於98年 8月15
      日早上9時30分，在臺南市○○區○○里○○路○段482巷
      （地號 560號）國有堤防道路（發現遭人）架設鐵門，把
      道路堵死，妨害出入，使我無法進入載魚，致我魚塭內虱
      目魚苗，全部死亡，約20萬尾，損失財物約新臺幣壹佰萬
      元左右，我對王樟銘堅決提出毀損及妨害自由之告訴」（
      見前引警卷第19頁）。是依前揭被告警詢筆錄及言詞告訴
      紀錄表所載內容可知，堪認被告確有於98年11月28日，前
      往臺南市警察局第三分局顯宮派出所，以聲請人架設鐵欄
      杆阻擋國有土地上道路，致其無法前往其「經營養殖」之
      魚塭搶收約「虱目魚於苗（約5至6吋長）」，以致其所養
      殖之虱目魚苗約「20萬尾」全數死亡，損失約 100萬元云
      云，涉有毀損及妨害自由罪嫌，向該管公務員對聲請人提
      出告訴之事實。
    2.而被告於99年11月28日提出告訴時，雖陳稱：其有在海南
      段 560地號土地「經營養殖」，所養殖之魚種為「虱目魚
      苗」，且該等虱目魚苗體長「約5至6吋」，數量約為「20
      萬尾」云云。然其嗣後於98年12月28日警詢中改稱：「（
      問：於警詢筆錄指控的虱目魚魚苗如何而來？）於莫拉克
      颱風（八八水災）時從外面流進來的，但我飼養的吳郭魚
      跑出去了」（見前引警卷第 5頁）。此一供述內容已與其
      先前提出告訴時所為指述情節相異。又被告於98年12月28
      日警詢中雖陳稱：「（問：自何時起開始從事魚塭養殖？
      ）大約『97年夏天』起，包括我弟弟邱德旺、邱坤森等二
      人位於海南段 560地號的魚塭地也都是我一個人在養殖」
      （見前引警卷第 4頁），然上開陳述內容，亦與證人即被
      告之弟邱德旺於99年 1月27日警詢中證稱：被告並未在臺
      南市○○區○○段559、560等地號土地從事魚塭養殖，係
      八八風災過後，因為有些魚流入原未養殖之魚塭地後才開
      始養殖等語（見前引警卷第14頁），明顯不符。再者，被
      告並未領有臺南市路上魚塭養殖漁業登記證，此有臺南市
      安南區公所99年1月8日南安經字第0990000268號函在卷可
      憑（見前引警卷第46至52頁）。則被告於98年8月8日莫拉
      克颱風侵襲本島前，並無任何經營養殖虱目魚魚苗之行為
      ，其於莫拉克颱風過境後，亦無任何虱目魚苗可資捕撈，
      至為顯明。是被告顯無因聲請人架設鐵欄杆封路之舉，而
      致其所「養殖」之「20萬尾」「虱目魚魚苗（約5至6吋長
      ）」死亡之可能。其於99年11月28日提出告訴時指述其養
      殖之虱目魚魚苗20萬尾死亡云云，顯係杜撰之詞。
    3.雖被告嗣後改稱：其魚塭內之虱目魚魚苗係因莫拉克颱風
      過境時，由他人之魚塭流入云云。然各別魚塭養殖魚種不
      一、養殖時間長短有異，是即便莫拉克颱風過境時，確有
      部分他人養殖之魚類流入被告之魚塭，衡情亦無可能流入
      被告魚塭之魚類，均為虱目魚魚苗，且體長大小一致之可
      能，是被告所陳，亦無可取。
    4.從而，依檢察官偵查所得相關事證，已堪認被告有虛捏事
      實，而向該管公務員申告聲請人涉嫌毀損犯罪，而涉有誣
      告之犯罪嫌疑。
  (四)雖聲請人確有於臺南市○○區○○段 561-1號國有土地，架
    設鐵欄杆之舉，且原處分及駁回再議處分均以：聲請人既有
    如被告所指述圍堵國有土地，使被告無法通行該處之情形，
    則被告告訴聲請人妨害其自由之事實，並非杜撰；至被告指
    陳其虱目魚損失約20萬尾之事實，被告雖未提出證據以實其
    說，然聲請人亦無法提出證據證明此項事實係虛偽，無法證
    明被告所述不實為由，資為本件不起訴、駁回再議聲請之理
    由。然：
    1.按「告訴人所訴事實不能證明其係屬實，在對於被訴人為
      不起訴處分確定者，固不能謂告訴人因此即應負誣告罪責
      ，然此必以告訴人有出於誤會或懷疑被訴人有此事實，或
      對其事實張大其詞而為申告之情形，始足以當之，若告訴
      人以自己親歷被害事實，堅指被訴人有犯罪行為，指名向
      該管公務員告訴，經不起訴處分，認被訴人無此犯罪事實
      者，即不能謂告訴人不應負誣告罪責」；又「刑法上之誣
      告罪，本不限於所告事實全屬虛偽時，始能成立，倘所告
      事實之一部分係出於故意虛構，仍不得謂非誣告」，最高
      法院32年上字第 184號判例、94年度台上字第6589號判決
      意旨可資參照。
    2.查被告提起本件告訴時，指述聲請人私設鐵欄杆圍堵國有
      土地乙情，雖非杜撰，然其指述聲請人此舉致使其養殖之
      「虱目魚苗（約5至6吋長）」約20萬尾死亡云云，則明顯
      不實，已如前述。而被告是否確有經營魚塭、是否養殖虱
      目魚苗，以及所養殖虱目魚苗大小、數量為何，均屬被告
      親身經歷之事實，本無所謂誤會或懷疑可言，則其虛構養
      殖20萬尾虱目魚苗之事實，向該管公務員提出告訴，即便
      所訴關於聲請人架設鐵欄杆封阻國有土地部分為真，揆諸
      前引最高法院判例、判決意旨，仍不能逕認其無誣告之嫌
      。從而，原不起訴處分、駁回再議處分認被告誣告犯嫌不
      足，尚有未洽。聲請人據此聲請交付審判，為有理由，應
      予准許。
七、從而，本件交付審判之聲請既經准許，爰依司法院頒「法院
    辦理刑事訴訟案件應行注意事項」第 134點後段之規定，敘
    明被告涉嫌之犯罪事實、證據及所犯法條如后，俾便被告行
    使防禦權，並利審判程序之進行：
  (一)犯罪事實：邱明宗明知其並未在臺南市○○區○○段 560地
    號土地上之魚塭養殖虱目魚苗，竟基於意圖使王樟銘受刑事
    處分之誣告犯意，於98年11月28日，前往臺南市警察局第三
    分局（現已改制為臺南市政府警察局第三分局）顯宮派出所
    ，向該派出所內員警對王樟銘提出告訴，指稱王樟銘私自於
    臺南市○○區○○段 561-1地號國有土地上設置鐵欄杆，以
    致其於莫拉克颱風過境後，無法進入其經營養殖之魚塭搶收
    魚苗出售，致其所養殖之20萬尾虱目魚苗（約5至6吋長）因
    溫差及水質變質而全數死亡，而誣指王樟銘毀損其飼養之上
    開魚苗。
  (二)證據：
    1.被告邱明宗於警詢、偵查中所為之供述。
    2.告訴人王樟銘於警詢、偵查中所為之指述。
    3.證人邱德旺於警詢中所為之證詞。
    4.臺南市警察局第三分局顯宮派出所民眾言詞告訴紀錄表、
      受理各類案件紀錄表各一份（見臺南市警察局第三分局南
      市警三刑偵字第09843298070號卷第18、19頁）。
    5.財政部國有財產局臺灣南區辦事處臺南分處99年 1月11日
      臺財產南南三字第0990000193號函暨該函檢附之土地勘查
      表、使用現況略圖各一份、照片四幀、會勘紀錄一份（見
      前引警卷第40至44頁）。
    6.臺南市安南區公所99年1月8日南安經字第0990000268號函
      暨該函檢附之臺南市縣（市）陸上魚塭養殖漁業登記證三
      份、安南區養殖漁業（陸上養殖）放養申報書二紙、魚塭
      分佈圖一份（見前引警卷第46至52頁）。
    7.刑案現場照片二十一幀（見前引警卷第26至36頁）。
  (三)所犯法條：刑法第169條第1項之誣告罪嫌。
八、依刑事訴訟法第258條之3第2項後段，裁定如主文。
中    華    民    國   100    年    9     月    30    日
                  刑事第十四庭  審判長法  官  陳金虎
                                      法  官  孫淑玉
                                      法  官  周紹武
以上正本證明與原本無異。
如不服本裁定，應於收受送達後5日內向本院提出抗告狀。（應
附繕本）
                                      書記官  徐晨芳
中    華    民    國   100    年    9     月    30    日